【裁判字號】    95,裁,497
【裁判日期】    950309
【裁判案由】    國家賠償
【裁判全文】
最  高  行  政  法  院  裁  定
                                     95年度裁字第00497號
抗  告  人  甲○○
上列抗告人因與相對人內政部間國家賠償事件，對於中華民國94
年4月28日臺北高等行政法院94年度訴字第415號裁定提起抗告，
本院裁定如下︰
    主  文
抗告駁回。
抗告訴訟費用由抗告人負擔。
    理  由
一、按抗告法院認抗告為不合法或無理由者，應為駁回抗告之裁
    定。
二、本件抗告意旨略謂：（一）相對人訂頒之自耕能力證明書之
    申請及核發注意事項第4項，業經司法院釋字第581號解釋宣
    告違憲，則因其違憲之行政命令，致使抗告人之權利長期遭
    受嚴重侵害，抗告人聲請賠償，經相對人拒絕賠償，此種拒
    絕抗告人請求之表示，參諸司法院釋字第423號解釋以及行
    政處分之定義，屬行政處分，抗告人對之如有不服，自得透
    過行政爭訟加以解決。（二）人民就其因國家機關之侵害導
    致受有損害時，本得選擇提起行政爭訟附帶請求損害賠償；
    且於行政法院與民事法院未強烈堅持其審判權之歸屬情況下
    ，基於法治國家之司法不得拒絕正義之給予原則，似亦應允
    許人民擁有程序選擇權。（三）揆之司法院釋字第466號解
    釋意旨，亦可知「私法關係由普通法院審判，公法關係就應
    由行政法院審判。」因此，以往國家賠償案件暫由普通法院
    審判者，無異默認法律不備之處，亦有涉及人民訴訟權之保
    障而有違憲法第16條之疑。是本件要屬相對人訂頒自耕能力
    證明書之申請及核發注意事項，導致抗告人受有損害，與一
    般純屬私人間之民事紛爭完全不同，倘就此公法事件爭議，
    強要人民僅得循普通法院加以救濟，並要求人民負擔訴訟費
    用者，實屬未洽。（四）抗告人既對相對人93年10月13日台
    內法字第0930002271號函拒絕賠償處分提出訴願，然行政院
    予以駁回，其對外已導致抗告人無從對此純公法爭議事件，
    循行政法院加以救濟之法律上效果，實有違行政訴訟法第2
    條之本旨，核其駁回決定具有行政機關行使公權力就特定具
    體之公法事件所為對外發生法律上效果之單方行政行為之性
    質，本屬行政處分，然原裁定竟誤將其解為觀念通知，實有
    違誤云云。
三、原審係以：相對人拒絕抗告人賠償之請求，抗告人自得依國
    家賠償法第11條第1項規定，向普通法院提起損害賠償之訴
    ；行政院93年12月6日院台訴字第0930053684號書函以：「
    台端．．．如有不服，應向臺灣臺北地方法院提起損害賠償
    之訴。」陳明此旨，為觀念通知，尚不對外發生准駁之法律
    上效果，即難謂其屬行政處分性質，因而駁回抗告人於原審
    之訴，經核並無不合。抗告人雖以前開各詞提起抗告，惟按
    ：「損害賠償之訴，除依本法規定外，適用民事訴訟法之規
    定。」國家賠償法第12條定有明文；另依行政訴訟法第7條
    規定，國家賠償請求得合併於行政訴訟程序中提起，是依國
    家賠償法對國家請求損害賠償者，應循民事訴訟程序救濟，
    否則須合併於行政訴訟程序提起。前開規定既就人民請求國
    家賠償之訴訟權，依立法形成之自由，劃分審判權之歸屬，
    行政法院與民事法院於為裁判時，俱依此規定認定審判權之
    有無，並非未堅持審判權之歸屬；而人民於起訴前，亦得依
    其情形行使程序選擇權，非無選擇餘地，人民之訴訟權可獲
    得保障，並未遭剝奪，無違於憲法第16條有關訴訟權之保障
    ，抗告人既依國家賠償法請求，自非行政法院權限，從而自
    無從認抗告人所述為可採，其指摘原裁定違誤，求為廢棄，
    為無理由，應予駁回。
四、依行政訴訟法第104條、民事訴訟法第95條、第78條，裁定
    如主文。
中    華    民    國    95    年    3     月    9     日
                  第五庭審判長法  官  蔡  進  田
                              法  官  黃  合  文
                              法  官  吳  明  鴻
                              法  官  林  茂  權
                              法  官  鄭  小  康
以  上  正  本  證  明  與  原  本  無  異
中    華    民    國    95    年    3     月    9     日
                              書記官  阮  桂  芬


司法院資訊處製作；財團法人民間司法改革基金會備份。
